【裁判字號】    95,台上,1224
【裁判日期】    950309
【裁判案由】    強盜
【裁判全文】
最高法院刑事判決            九十五年度台上字第一二二四號
    上  訴  人  甲○○
                        新路4.
上列上訴人因強盜案件，不服台灣高等法院中華民國九十三年一
月二日第二審判決（九十二年度上訴字第三七四二號，起訴案號
：台灣桃園地方法院檢察署九十年度偵字第五０一七號），提起
上訴，本院判決如下：
    主  文
上訴駁回。
    理  由
按刑事訴訟法第三百七十七條規定，上訴於第三審法院，非以判
決違背法令為理由，不得為之。是提起第三審上訴，應以原判決
違背法令為理由，係屬法定要件。如果上訴理由狀並未依據卷內
訴訟資料，具體指摘原判決不適用何種法則或如何適用不當，或
所指摘原判決違法情事，顯與法律規定得為第三審上訴理由之違
法情形，不相適合時，均應認其上訴為違背法律上之程式，予以
駁回。本件上訴人甲○○上訴意旨略稱：（一）上訴人於警察逮
捕及警訊過程中被刑求，此由證人吳克訓之證詞與證人盧文光、
陳元堂及吳政憲之證詞嚴重不符，即足明瞭，另證人田協申亦證
稱警察有對其刑求，顯見上訴人之警訊筆錄係非自由意識下之陳
述，原審對上訴人有利之證據視若無睹，違背經驗及證據法則，
且有判決不載理由及所載理由與事實不符之違法。（二）原判決
記載上訴人有對被害人Ａ女（姓名年籍詳卷）施暴，但被害人並
未提出傷單，其如有傷，何以於報案時值班警員告以要驗傷亦驗
不出？足證上訴人並未對被害人毆打及限制自由，被害人之證詞
有嚴重瑕疵，原判決對上訴人有利之證據視若無睹，亦未說明不
採納之理由，有判決不備理由之違法。（三）被害人雖指訴上訴
人將其雙手、雙腳綑綁，關入浴室，限制其行動自由，期間上訴
人離開賓館二次，一次下樓拿香菸及泡麵，但其所供反覆無常，
且有瑕疵與事實不符，尚難採為判決依據，原判決對有利於上訴
人之證據不採納，亦未說明不採納之理由，判決亦違背法令。（
四）上訴人為該賓館常客，如有犯案動機，其於賓館休息時，自
不會用身分證登記基本資料，而犯下本案重罪，原判決認定上訴
人預謀犯罪，與常理有違。（五）依證人陳雅芳、魏韶強之證詞
，足以證明上訴人於民國九十年三月八日上午八時許，確有外出
，且當時值班人員有撥打電話，被害人有接聽電話，可見上訴人
並未限制被害人之行動自由。（六）有關0000000000
之電話，被害人稱係其所申請，惟該電話係上訴人於案發前所申
請使用，足見上訴人與被害人之前即已認識，而上訴人於偵查時
即已供稱被害人之夫被關，還要養二個小孩及拿錢回家，與被害
人所證相符，足見被害人稱其之前不認識上訴人為說謊。而房客
住宿登記之基本資料，一般民眾打電話詢問時，賓館不會說，已
經證人陳雅芳證實，被害人稱其係打電話至櫃檯查詢，始知歹徒
姓名，顯不實在。況上訴人若不認識被害人，何以知悉被害人之
另一支私人電話？足證上訴人與被害人於案發前即已認識。（七
）被害人於偵查中供稱當晚有向其舅舅、朋友及媽媽之廖姓老公
借錢，但由電話之通聯紀錄顯示，並無通話紀錄，可見被害人說
謊。（八）原判決事實認定上訴人假藉不滿被害人拍其胸脯，乃
動手毆打被害人云云，惟被害人於原審訊問時稱沒有拍上訴人之
胸脯，足見被害人之供詞不一。（九）證人楊陳木英所證當天上
訴人之座位與被害人所供不符，而上訴人0000000000
之電話亦無被害人與楊陳木英之通聯紀錄，且楊陳木英係被害人
前夫之母，其證詞之真實性有待斟酌。（十）依證人曾慶前所供
被害人與上訴人於搭車前往新竹時，有說有笑，還曾下車買早點
，且係被害人自行下車，事後並拿一包東西給上訴人，而被害人
一人下車時為何未逃跑，足見楊陳木英所供不實，且上訴人亦未
對被害人施暴。另上訴人係打電話至車行叫車，並非直接打電話
給曾慶前，顯然上訴人之前與曾慶前並不認識。原判決認曾慶前
之證詞不足採，有違經驗法則。（十一）上訴人於原審聲請傳喚
楊陳木英、吳克訓、吳政憲及田協申為證，惟原審均未傳喚，亦
有違法。（十二）證人曾翔龍之證詞雖有部分前後不一，但其已
明確指出其早已認識被害人及上訴人，且被害人於八十九年五、
六月間曾請其開車載其購買本票，然後向上訴人借款新台幣（下
同）十萬元，原審未查明事實，逕以該證人所述前後不一，即不
採其證言，有違經驗法則，並有應調查證據而未調查之違法云云
。
惟查，原判決依憑上訴人於警訊時之自白、被害人於警訊、偵查
及第一審之證言、曾慶前於警訊時之證詞、楊陳木英、陳雅芳、
魏韶強於第一審之證詞、自上訴人身上扣得之面額為十萬元之本
票二紙、賓館櫃檯交班報表二紙、電話帳單一紙、前開賓館照片
、被害人所著之Ｔ恤一件及外套腰帶一條等證據，資以認定上訴
人有原判決事實欄所記載關於強盜之事實，因而撤銷第一審之科
刑判決，改判論處上訴人意圖為自己不法之所有，以強暴至使不
能抗拒，而取他人之物罪刑之判決，已詳述其所憑之證據及理由
。對於上訴人否認有上開強盜之犯行，辯稱：其於警訊時曾遭警
刑求，警訊筆錄並非在其自由意識下所為之陳述，其與Ａ女於八
十九年間即認識，因Ａ女曾向其借錢，當天其就打電話要Ａ女還
錢，本票是Ａ女於八十九年五月、六月及十一月間借款時所簽，
並非於九十年三月八日所簽，Ａ女分別借款十萬元、十萬元及五
萬元，共借二十五萬元，所以簽發十萬元、十萬元及五萬元本票
，因案發時其即將服兵役，故電話通知Ａ女還錢，Ａ女當天交付
黃金手鍊、項鍊各一條，均是Ａ女返還欠伊之款項，並非其強盜
而來，而五萬元那張本票已返還Ａ女，Ａ女係自行拿一萬四千元
還其債務，並非強盜而來，又其在新竹並未另拿二千元云云。經
綜合調查證據之結果，認不可採，已分別在判決內詳予指駁，並
說明其理由。原判決所為論述，核與卷證資料相符，從形式上觀
察，並無違背法令之情形。按認事採證、證據之取捨及證據證明
力之判斷，俱屬事實審法院之職權，苟無違背證據法則，自不能
指為違法。原判決對於上訴人有本件強盜之犯行，已說明其依憑
之證據及理由，對於上訴人之辯解，認不可採，亦在判決內詳述
其不予採納之理由，並無上訴意旨所指違背法令之情形。且證人
之陳述部分前後不符，或相互間有所歧異時，究竟何者為可採，
法院仍得本其自由心證予以斟酌，非謂一有不符或矛盾，即應認
其全部均為不可採信。從而供述之一部認為真實者，予以採取，
自非證據法則所不許。是證人供述之證言前後縱有差異，事實審
法院依憑其前後之供述，斟酌其他證據，本於經驗法則與論理法
則，取其認為真實之一部，作為論罪之證據，自屬合法，難謂所
認事實與供述證據之部分不符，即指判決有證據上理由矛盾之違
法。本件被害人於偵審中所為之先後證述，雖有部分些微不一；
楊陳木英所證當天上訴人搭車之坐位與被害人所供雖不盡相符，
但仍不影響其就主要事實之證述所具憑信性，原判決已就相關事
證詳加調查論列，復綜合上訴人於警訊時之自白、曾慶前於警訊
時之證詞、楊陳木英於第一審之證詞、自上訴人身上扣得之面額
為十萬元之本票二紙、賓館櫃檯交班報表二紙、電話帳單一紙、
前開賓館照片、被害人所著之Ｔ恤一件及外套腰帶一條等證據，
參互斟酌判斷，資為上訴人不利之認定，併已說明其取捨判斷而
得心證之理由。再按所謂經驗法則，係指吾人基於日常生活經驗
所得之定則，並非個人主觀之推測。原審斟酌上訴人於警訊中自
白強盜犯行，核與被害人指訴被害之情節相符，且楊陳木英於第
一審結證稱：「Ａ女於九十年三月八日早上有先打電話說要來拿
寄放之物，當時Ａ女並沒有下車，是Ａ女叫我拿出去，我看到車
內司機在內共三人，拿金子時有給她二千元」等語，而曾慶前則
於警訊時證稱：「於九十年三月八日十時許，在楊梅交流道附近
香格里拉賓館內載客，是甲○○打電話到車行叫車。甲○○叫我
將車開往新竹南寮漁港，然後再至新竹市○○路○段七○八號該
女客人家裡，叫該女客人母親【應是婆婆】拿金飾出來和一些現
金。拿到後甲○○原本要回中壢，但在竹北市該名女客人說要至
7-11買東西，等到該女子下車後，甲○○就叫我將車開走不用管
她，然後要我將車開往新竹市，到新竹城隍廟附近（街名不詳）
一家金飾店變賣金飾，然後甲○○叫我將車開回中壢市遠東百貨
附近下車，時間約是八日中午十二時三十分左右，金飾有一條黃
金項鍊、一條黃金手鍊，共變賣二萬一千元，店名我不知等語，
再審酌上訴人於警訊時亦供稱與被害人並不認識，且於第一審審
理終結前均無法提出其與被害人共同認識之友人姓名，嗣雖於原
審審理時改稱：有一友人曾翔龍認識被害人云云，然被害人已陳
稱：不認識曾翔龍。而曾翔龍雖於原審結證稱：在八十九年五、
六月間，曾載被害人去向上訴人借錢，被害人有先去買本票，再
向上訴人借十萬元云云，惟曾翔龍又稱：載被害人去向上訴人借
錢後，曾再見被害人一次，那次被害人跟伊借二萬多元云云，後
又改稱：被害人是先跟伊借錢，是後來被害人再找伊去唱歌，才
認識上訴人云云，按曾翔龍就其本人或上訴人何人先借錢給被害
人？載被害人去向上訴人借錢後，究竟跟被害人再見過幾次面？
曾翔龍先後陳述矛盾，且被害人既未還曾翔龍錢，曾翔龍為何從
未催討？此亦與常情有違，顯見曾翔龍乃係第一審認定上訴人與
被害人不相識後，上訴人所杜撰出來的友人甚明，從而曾翔龍之
證述，並不可採。再者，上訴人除本票外，並無法提供其與被害
人間有借貸關係之證明文件，且若如上訴人所述，被害人係不同
時間分筆借款，何以所簽發本票之號碼竟然僅差一號？衡情被害
人顯無因挾怨而構詞攀誣上訴人之虞，是被害人之指述堪可採信
，因而認定上訴人所辯本件係民事糾葛，被害人係自行拿一萬四
千元清償債務，其並未另外強盜二千元云云，不可採信。另陳雅
芳於第一審訊問時證稱：如果客人表示房間裡面有人就不打電話
打擾，如果有費用要先結清，九十年三月八日早上有無打電話到
房間，因為事情經過已久，記不清楚等語；魏韶強於第一審訊問
時證稱：中途離房要交還鑰匙，但房間裡面若有人就不用。房間
之電源要以鑰匙開啟，鑰匙取下電源就會中斷，若有人出去時，
會先打電話確認房間裡面是否還有人，櫃檯小姐經手人都會知道
進入的有幾個人，期間若有一人先出來，若確定房間內有人就不
會打電話確認等語，依陳雅芳、魏韶強所證述：房間有人就不會
打電話等語，因被害人一直在房間內，故陳雅芳等人當不會查證
，上訴人所辯：被害人還有接電話，顯見並未被綁云云，難以憑
信。又曾慶前嗣於第一審雖證稱：未見上訴人持槍或任何物品押
住被害人，被害人還有下車買早餐，上訴人與被害人有說有笑云
云，惟按上訴人於警訊時即已供稱：叫車載被害人到新竹拿錢，
並無用槍抵住被害人等語，而被害人亦一再指稱：在計程車上，
上訴人並無拿槍或拿任何物品抵住伊，因伊穿了一雙七吋的高跟
鞋，鞋跟被踹斷，所以根本沒有辦法跑等語，從而被害人於坐上
曾慶前之車後，雖上訴人未持兇器或槍支抵住被害人，然被害人
基於前一晚上訴人兇暴之行為而不敢逃走，乃人之常情，自不能
以被害人有下車買早餐，即認上訴人無強盜犯行，況若上訴人與
被害人確屬先前認識之友人，甚且如上訴人所辯其借錢給被害人
，二人交情自屬非淺，上訴人豈有命被害人下車買東西之際，即
叫曾慶前把車開走，棄被害人於不顧，揚長而去之理？另據被害
人之指述：上訴人與曾慶前早就熟識，上訴人說駕車之人就是他
大哥等語，可見曾慶前與上訴人應有認識，其又係載送上訴人及
被害人前往之人，所為證詞亦多所迴避，避重就輕，無非懼怕陳
述詳實，涉案其中，將因知情之情節較多而被論以共同正犯，或
遭上訴人事後報復所致，是曾慶前之證言，尚難作為上訴人並無
強盜財物之有利認定等情，尚非原審主觀之推測，難謂原判決之
認定有違經驗及證據法則。況曾慶前先於原審證稱：「到南寮時
，小姐（即被害人）還有下車一次，手上拿一包東西，後來被告
（上訴人）拿給我看，是金子」（見第一審卷第二宗第一０四頁
），嗣於原審又改稱：「我只知道老婆婆拿東西到車上給被害人
」等語（見原審卷第一六四頁），就究係被害人下車拿金飾，抑
或楊陳木英拿金飾到車上給被害人一節所證亦前後不同，故其所
稱上訴人與被害人在車上有說有笑云云，益難憑信。再原判決既
認依憑上開證據，上訴人應負之罪責，已臻明確，且楊陳木英等
均已證述在卷，則原判決敘明上訴人聲請傳喚楊陳木英以查明被
害人有無被強押在車上、聲請傳喚吳克訓、吳政憲及田協申以查
明有無上訴人被刑求之事，核無再予傳喚之必要，而不為無益或
重複之調查，仍與法律規定應於審判期日調查之證據而未予調查
之違法情形，不相適合。至與被害人有親友關係之證人所為證言
是否可信，均不外證據證明力之問題，審理事實之法院就調查所
得心證予以採用，苟與證據法則無違，即非法所不許。本案楊陳
木英雖為被害人前夫之母，然原判決就其所為證言，已說明採用
之理由，核與證據法則尚無違背。此外，原判決並敘明盧文光、
陳元堂、吳政憲於偵查中證稱：逮捕當日無人毆打上訴人，上訴
人嘴上的傷是因雙手反銬在背後，下車時不知原因突然跌倒造成
，且訊問是在警局一樓開放式的辦公室內做筆錄等語。另吳克訓
於第一審訊問時亦證稱：並無對上訴人刑求，嘴唇的傷是他手被
銬後面，要下車時跌倒所致，上訴人所受之傷並非刑求所造成等
語，核與上訴人於警訊時供稱：嘴唇的傷是我……，不小心下車
時跌倒受傷等語相符，且上訴人於偵查中第一次訊問時亦陳稱：
我嘴巴的傷是警察把我雙手銬起來，把我手往上揚，我走路時即
跌倒等語，嗣後上訴人雖於偵查中改稱：員警在逮捕地點一直以
拳頭打胸部及背部，又在附近空地以膝蓋抵住其胸部，帶回警局
後為逼迫伊寫自白書，又以拳頭打伊胸部及以膝蓋頂伊胸部，嘴
巴的傷是雙手被銬在後面，警察把我的手上揚，我跪趴在地上受
傷，膝蓋也有擦傷；於原審訊問時則稱：其身上嘴唇、膝蓋、胸
口都有受傷，都是在查槍的地方受傷云云。惟上訴人於逮捕後解
送台灣桃園地方法院檢察署時，值日檢察官當場命法醫檢視上訴
人身體，上訴人僅有下唇正中處有一瘀傷，左肩處有一四乘三公
分之瘀傷，右膝部有一點五公分之擦傷等情，此有該署驗傷診斷
書一紙及照片四張在卷可稽，上訴人所受傷處與其所述胸部及背
部被毆打之部位並不符合，反與員警證稱上訴人傷勢是因下車跌
倒所致較為相符，參以上訴人於製作二次警訊筆錄之過程中，亦
經全程錄音、錄影，而製作二次警訊筆錄之過程中，均無警員對
之刑求或恐嚇之行為，此有錄音帶、錄影帶在卷足按，並經原審
於九十二年十二月九日及第一審於九十一年十二月十一日、九十
一年十二月十八日勘驗警訊時所錄之錄影帶屬實，況上訴人於警
訊時，員警還讓上訴人吃便當，於開始製作筆錄錄影前上訴人之
嘴唇已經受傷，員警顯無為取得上訴人之自白書而刑求。雖田協
申於偵查中證稱：上訴人當時有流血，肚子也有傷，他說被警察
打云云，惟田協申亦證稱：在警局時沒看見上訴人被打，在檳榔
攤亦沒看到上訴人被打等語，則田協申亦僅能證明上訴人身上有
傷，並無法證明是警員刑求所致，是尚無積極事證證明上訴人於
警訊時有遭警察恐嚇或刑求之情形，上訴人所辯其在警訊時曾遭
刑求云云，委不足採，上訴人之警訊筆錄應係在其自由意識下所
作成，堪以認定等語甚詳，核無所指違背法令之情形存在。況被
害人於原審具結證稱：「我在警局所言最清楚，我與上訴人並不
認識，亦無借錢，彼此無冤無仇，且我是色情業者，沒有必要滋
事，當時未驗傷，並不代表未被打，我係事後打電話去賓館，才
問出上訴人名字」、「他們（賓館）本來不告訴我，是我告訴他
們我被打、被搶，他們才告訴我」、「上訴人所以知道我有二個
小孩，是我被綁起來時，我跟上訴人求情時，告訴他的」、「我
給上訴人二支電話（號碼），一支是我登在報紙上的電話，一支
是上訴人向我要的」、「我是被害人，希望法官能還我公道」等
語（見原審卷第一一一至一一七頁），核無違背常情之處，且縱
然上訴人事前認識被害人屬實，亦非不可能強盜被害人，另上訴
人就其借給被害人之二十五萬元之來源，先於檢察官偵查中供稱
：係向古國瑜借十二萬元，跟修理廠借十三萬元等語（見五０一
七號偵查卷第九七頁反面），繼於第一審審理時竟又改稱：「我
的錢是向我父親借的，我跟我父親借了九萬」等語（見第一審卷
第二宗第五三頁），先後所供明顯不一。而就前開本票取得之時
間，先是供稱：「是八十八年五月、六月、十一月簽的，她向我
借錢」（見第一審卷第一宗第四十頁），嗣又改稱：「我是八十
九年一、二月時認識（被害人）的，她在八十九年五、六月及九
月間向我借錢」（見第一審卷第二宗第五三頁），所供亦有不符
，自難憑採。上訴人上訴意旨所指各節，或為單純事實之爭執；
或不影響全部犯罪事實之認定而可認於原判決之主旨有影響；或
原審已加審酌、論斷，屬原審得本於職權裁量之事項，已於判決
內詳述其認事採證及證據取捨、判斷之理由，為其職權之適法行
使，並無違背證據法則之情形；或事證已臻明確並無再為調查必
要之裁量事項，亦無上訴意旨所指違背法令之情形；上訴意旨徒
憑己意任意指摘原判決違背法令，核與法律規定得為第三審上訴
理由之違法情形，均不相適合，應認其上訴違背法律上之程式，
予以駁回。
據上論結，應依刑事訴訟法第三百九十五條前段，判決如主文。
中    華    民    國  九十五  年    三    月    九    日
                      最高法院刑事第五庭
                          審判長法官  莊  登  照
                                法官  洪  明  輝
                                法官  黃  一  鑫
                                法官  徐  昌  錦
                                法官  趙  文  淵
      本件正本證明與原本無異
                                      書  記  官
中    華    民    國  九十五  年    三    月   十四   日
                                                      Ｌ


司法院資訊處製作；財團法人民間司法改革基金會備份。
